臺灣臺中地方法院刑事裁定　　　　　　　100年度易字第882號
公　訴　人　臺灣臺中地方法院檢察署檢察官
被　　　告　林憲邦
　　　　　　陳振宗
上列被告因詐欺案件，經檢察官聲請以簡易判決處刑（99年度偵
字第20813 號) ，本院認不宜以簡易判決處刑（100 年度中簡字
第258號），改依通常程序審理，裁定如下：
    主  文
檢察官應於本裁定送達後壹月內補正被告林憲邦、陳振宗詐欺之
具體犯罪事實，並指出證明之方法。
    理  由
一、按檢察官就被告犯罪事實，應負舉證責任，並指出證明之方
    法。法院於第一次審判期日前，認為檢察官指出之證明方法
    顯不足認定被告有成立犯罪之可能時，應以裁定定期通知檢
    察官補正，逾期未補正者，得以裁定駁回起訴，刑事訴訟法
    第161 條第1 項、第2 項定有明文。又起訴書應記載犯罪事
    實，亦為刑事訴訟法第264 條第2 項第2 款所明文規定，蓋
    犯罪事實如未記載明確，自亦無從判斷檢察官指出證明之方
    法是否足認被告有成立犯罪之可能。
二、次按所謂「犯罪事實」，係指相當於構成要件之具體的事實
    而言，過去我國刑事訴訟法於職權進行主義之思考模式下，
    最高法院25年度上字第662 號判例要旨固謂：「檢察官起訴
    書，依刑事訴訟法第243 條第2 項第2 款所應記載之犯罪事
    實，苟與其他犯罪不致相混，足以表明其起訴之範圍者，即
    使記載未詳，法院不得以其內容簡略而不予受理，本件第一
    審檢察官對於被告等竊盜提起公訴，雖於起訴書內未將被告
    等之行竊日、時、處所及其行為之態樣如何詳予載明，然既
    敘述被告等夥同竊取某人物件，即已表明起訴之範圍，要難
    謂其於犯罪事實並無記載，原審遽認為違背起訴程式，諭知
    不受理，顯屬不合。」，然僅以與其他犯罪不致相混作為犯
    罪事實記載之基準，實過於廣泛，致影響被告防禦權之行使
    ，迭為學者所批評，嗣因民國92年2 月6 日修正公布之刑事
    訴訟法，基於「被告行使防禦權」之立法目的，在自訴部分
    ，除於第320 條第2 項比照同法第264 條第2 項規定修改為
    ：「自訴狀應記載下列事項：一、被告之姓名、性別、年齡
    、住所或居所，或其他足資辨別之特徵。二、犯罪事實及證
    據並所犯法條。」外，並於第320 條第3 項增訂「前項犯罪
    事實，應記載構成犯罪之具體事實及其犯罪之日、時、處所
    、方法。」，職是，本院認為在自訴採強制委任律師代理制
    度下既均要求自訴代理人應如此記載犯罪事實，身為公益代
    表人且與律師同具有法律專業之檢察官，更應於該次修法後
    ，對於犯罪事實之記載，應載明構成犯罪之具體事實及其犯
    罪之日、時、處所、方法，始足以彰顯制系之一致性，並保
    障被告之防禦權，故上開最高法院25年上字第662 號判例要
    旨已不合時宜自難予以援用。準此，檢察官之起訴書或聲請
    簡易判決處刑書應載明被告構成犯罪之具體事實及犯罪之日
    、時、處所、方法，而非僅記犯罪模式或大綱（如：僅記載
    現今搶奪之方式，係由1 人騎乘機車後搭載1 人，四處尋找
    下手對象，見有落單之人或老人，則趁其不及防備之際，由
    後座之人下手搶取被害人之皮包，故被告等10人竟基於意圖
    為自己不法所有之概括犯意，自民國90年2 月目起至94年12
    月20日止，以此方式搶奪被害人甲、乙、丙等20人之財物，
    計所得金額為新臺幣﹝下同﹞20餘萬元），否則法院難以確
    定審判之對象，亦有害於保障被告的防禦權。再者檢察官對
    被告犯罪事實應負舉證責任，並指出證明之方法，係指檢察
    官除應就被告之犯罪事實負提出證據之責任外，並應負說服
    之責任，使法官確信被告犯罪構成要件事實之存在。而法院
    於第一次審判期日前，審查檢察官起訴或移送併辦意旨及全
    案卷證資料，依客觀之論理及經驗法則，從形式上審查，即
    可判斷被告顯無成立犯罪之可能者，如：檢察官指出之證明
    方法過於空泛，與上開規定即屬不符（法院辦理刑事訴訟案
    件應行注意事項第95條參照）。
三、本件聲請簡易判決處刑意旨略以：被告林憲邦、陳振宗均明
    知姓名年籍不詳，綽號為「工程師」、「大姐」等之成年男
    子或女子係詐騙集團成員，需要收購人頭帳戶以供騙取被害
    人匯款之用，林宮立（所涉幫助詐欺犯行，業經本院判處有
    期徒刑3 月在案）亦明知林憲邦、陳振宗收購人頭帳戶，亦
    基於幫助林憲邦、陳振宗之犯意，間接幫助該詐騙集團之犯
    意，由林憲邦透過陳振宗，以每張5000元之代價，請求林宮
    立介紹朋友出售金融卡供陳振宗及其所屬詐騙集團使用。林
    宮立遂於98年12月17日在南投縣埔里鎮○○ 號○道高速公司
    埔里交流道附近之統一超商，由林宮立介紹洪宏昇（所涉幫
    助詐欺犯行，業經臺灣南投地方法院判決確定）以5000元代
    價，出售其所有臺灣銀行埔里分行000000000000號帳戶（下
    稱臺灣銀行帳戶）之金融卡，輾轉提供以綽號為「工程師」
    、「大姐」為首之詐騙集團使用。該詐騙集團即以露天拍賣
    網站佯稱販賣筆記型電腦、wii 遊戲機等3C產品致黃素娟、
    陳登裕等多人陷於錯誤，如數匯款入該詐騙集團所收購之前
    開洪宏昇之帳戶內，再以金融卡提領等方式，詐取不法財物
    ，因認被告林憲邦、陳振宗2 人涉犯刑法第30條第1 項、第
    339 條第1 項詐欺罪之幫助犯嫌等語。
四、經查，本件公訴意旨僅謂被告林憲邦、陳振宗輾轉提供洪宏
    昇所有上開臺灣銀行帳戶金融卡，供以綽號為「工程師」、
    「大姐」為首之詐騙集團使用。該詐騙集團即以露天拍賣網
    站佯稱販賣筆記型電腦、wii 遊戲機等3C產品致被害人黃素
    娟、陳登裕等多人陷於錯誤，如數匯款入該詐騙集團所收購
    之前開洪宏昇之帳戶內，再以金融卡提領等方式，詐取不法
    財物之行為等語，然對於被告林憲邦、陳振宗提供洪宏昇所
    有上開臺灣銀行帳戶金融卡予以綽號為「工程師」、「大姐
    」為首之詐騙集團使用後，該等詐欺集團究竟係分別於何時
    、何地、以何種詐騙方法、詐騙哪幾名被害人及各詐得款項
    為何，凡此各項犯罪構成要件事實均未具體指明，是被告林
    憲邦、陳振宗被訴詐欺之具體事實，即屬不明。
五、又檢察官雖以被告林憲邦、陳振宗之供述、同案被告林宮立
    、證人洪宏昇之證述、被害人黃素娟之指述，及臺灣南投地
    方法院檢察署99年度偵字第1877號聲請簡易判決處刑書、臺
    灣南投地方法院99年度審埔刑簡字第145 號判決書等為本案
    之證據。惟依被告林憲邦、陳振宗、同案被告林宮立之供述
    及證人洪宏昇之證述，亦僅足證明被告林憲邦、陳振宗確有
    透綽林宮立之介紹，向洪宏昇收購上開臺灣銀行帳戶金融卡
    ，以供綽號「大姐」為首之詐騙集團用以作為詐騙被害人匯
    款使用，而遍查全卷，就被告林憲邦、陳振宗所屬上開綽號
    「大姐」為首之詐騙集團，於取得洪宏昇所有上開帳戶後，
    除詐騙被害人黃素娟部分外，尚有證人黃素娟之指述、郵政
    跨行匯款申請書及臺灣銀行埔里分行98年12月31日埔里營字
    第0985001538號函檢送之洪宏昇基本資料及其存款存摺歷史
    明細各1 份在卷可按外，對於其他該詐騙集團究於何時、地
    、以何詐騙方法、詐騙其他何等被害人，及各詐得款項為何
    等與構成犯罪之具體事實相關證據均付之闕如；至檢察官所
    提之臺灣南投地方法院檢察署99年度偵字第1877號聲請簡易
    判決處刑書及臺灣南投地方法院99年度審埔刑簡字第145 號
    判決書，雖足證證人洪宏昇出售其所有上開臺灣銀行帳戶予
    陳振宗，供其所屬詐騙騙集團用以詐騙多名被害人乙節，然
    判決所確認之事實，乃法院就各個具體案件，依調查證據所
    得心證而為判斷之結果，判決本身並非證據，自不得以他案
    判決，據為本案判決之證據，況且我國刑事訴訟法係採實質
    真實發現主義，審理事實之法院應依調查證據之結果，獨立
    認定事實，亦不受其他判決之拘束，檢察官執前開聲請簡易
    判決處刑書及刑事簡易判決作為其本案聲請簡易判決處刑之
    證據，已屬未妥，且上開確定判決本身尚非本案證據，其所
    認定之事實本院亦不受拘束，是亦難據此即認檢察官已就被
    告林憲邦、陳振宗上開渠等所屬詐騙集團究於何時、地、以
    何詐騙方法、詐騙除被害人黃素娟以外之其他何等被害人，
    及各詐得款項為何等各該構成詐欺之犯罪具體事實予以指明
    ，並已指出其證明方法。從而，本件檢察官聲請簡易判決出
    就被告林憲邦、陳振宗涉犯詐欺犯行，並未依法具體明確指
    出該等詐騙集團究竟持洪宏昇所有前揭臺灣銀行帳戶，於何
    時、何地、以何種方法、詐騙哪幾名被害人，而各詐得多少
    款項之起訴犯罪事實，且說明及指出其證據方法，而僅係空
    泛指稱致被害人黃素娟、陳登裕等多人陷於錯誤，如數匯款
    入該詐騙集團所收購之上開帳戶等語，洵堪認定。
六、綜上所述，檢察官對於本件被告林憲邦、陳振宗提供洪宏昇
    所有上開臺灣銀行帳戶予前揭詐騙集團後，該等詐騙集團究
    竟持洪宏昇所有上開臺灣銀行帳戶於何時、何地、以何種詐
    騙方法、詐騙哪幾名被害人暨各詐得多少款項之具體犯罪事
    實及證明方法，有如上述未具體載明及指出證據方法之處，
    就被害人黃素娟以外之陳登裕等人部分，自難予認定被告林
    憲邦、陳振宗有成立犯罪之可能，且檢察官指出之證明方法
    顯不足認定被告林憲邦、陳振宗此部分有成立犯罪之可能，
    本院爰依首開規定，於第一次審判期日前，裁定命檢察官補
    正本件被告林憲邦、陳振宗所犯詐欺案件之具體犯罪事實及
    證據方法，以確定本院審判對象範圍及利於被告行使其防禦
    權。
七、依刑事訴訟法第452條、第161 條第2 項，裁定如主文。
中    華    民    國   100    年    3     月    17    日
                  刑事第十七庭  審判長法  官  劉邦繡
                                      法  官  簡芳潔
                                      法  官  劉惠娟
以上正本證明與原本無異。
本裁定不得抗告。
                                      書記官  林世佳
中    華    民    國   100    年    3     月    17    日